---
title: "機械学習を用いた因果推論"
author: "Nozomi Niimi"
format: 
  revealjs:
    pdf-separate-fragments: false
    pdf-max-pages-per-slide: 3
    theme: [default, custom.scss]
    embed-resources: false
    self-contained-math: false
    slide-number: true
execute:
  freeze: auto
  cache: true
  echo: false
  warning: false
  error: false
date: today
date-format: long
---

# 因果推論 at glance

## 因果関係

- 医学研究の第一の目標と言っても過言ではない
- Aの薬を使うと患者の予後は良くなるか？
- 実際は口で言うほど簡単ではない

## 因果関係の考え方

- 大きく分けて2つの考え方がある
  - 潜在的アウトカムを考えるRubin流
  - DAGを作り、do operatorを使うPearl流
- 詳細は省くが、今回はPearl流のDAGを中心に考える

## DAGの基本

```{r}
#| label: DAG
#| fig-width: 10
#| fig-height: 4

library(dagitty)
library(ggdag)
library(dplyr)
library(ggplot2)
library(grid)

dag <- dagitty("dag {
  D -> A
  A -> B
  B -> C
  D -> C
  A -> E
  C -> E
}")

# Graphviz版の見た目に合わせて座標を固定
coordinates(dag) <- list(
  x = c(A = 1, B = 4, C = 7, D = 4, E = 4),
  y = c(A = 0, B = 0, C = 0, D = -1, E = 1)
)

labels_ja <- c(
  A = "曝露",
  B = "中間因子",
  C = "アウトカム",
  D = "交絡因子",
  E = "Collider"
)

tidy_dagitty(dag) |>
  mutate(
    label = labels_ja[name],
    label_x = if_else(name == "C", x + 0.05, x),
    label_y = y
  ) |>
  ggplot(aes(x = x, y = y, xend = xend, yend = yend)) +
  geom_dag_edges(
    arrow_directed = grid::arrow(length = grid::unit(8, "pt"), type = "closed")
  ) +
  geom_dag_point(size = 32, alpha = 0.2, color = "#2C7FB8") +
  geom_dag_text(aes(x = label_x, y = label_y, label = label), size = 4, color = "black") +
  theme_dag() +
  coord_equal(xlim = c(0, 8), ylim = c(-1.5, 1.5), clip = "off")


```



## 世界は結構複雑にできている {.scrollable}

```{r}
#| label: Make-ToyData

# ============================================================
# Toy data generation according to DAG
# with BNP, nonlinear BMI effect, and heterogeneous treatment effect
# ============================================================

# Required packages for DAG plot:
# install.packages(c("dagitty", "ggdag", "ggplot2"))
library(tinyplot)
library(dplyr)
library(simsurv)

set.seed(123)

n <- 3000

# ------------------------------------------------------------
# Helper functions
# ------------------------------------------------------------

inv_logit <- function(x) {
  1 / (1 + exp(-x))
}

rtruncnorm_simple <- function(n, mean, sd, lower, upper) {
  out <- numeric(0)

  while (length(out) < n) {
    x <- rnorm(n, mean = mean, sd = sd)
    x <- x[x >= lower & x <= upper]
    out <- c(out, x)
  }

  out[seq_len(n)]
}

rtrunclnorm_simple <- function(n, meanlog, sdlog, lower, upper) {
  out <- numeric(0)

  while (length(out) < n) {
    x <- rlnorm(n, meanlog = meanlog, sdlog = sdlog)
    x <- x[x >= lower & x <= upper]
    out <- c(out, x)
  }

  out[seq_len(n)]
}

# ------------------------------------------------------------
# 1. Baseline variables
# ------------------------------------------------------------

# Age: Normal(mean 60, sd 8), truncated at 20 and 95
age <- rtruncnorm_simple(
  n = n,
  mean = 60,
  sd = 8,
  lower = 20,
  upper = 95
) |> as.integer()

# Sex: 0/1, P(Sex = 0) = 0.40, P(Sex = 1) = 0.60
sex <- rbinom(n, size = 1, prob = 0.60)

# BMI: lognormal with expected value approximately 25 before truncation
# truncated at 10 and 35
sdlog_bmi <- 0.20
meanlog_bmi <- log(25) - sdlog_bmi^2 / 2

bmi <- rtrunclnorm_simple(
  n = n,
  meanlog = meanlog_bmi,
  sdlog = sdlog_bmi,
  lower = 10,
  upper = 35
)

# LVEF: normal with expected value for 55%

lvef <- rtruncnorm_simple(
  n = n,
  mean = 52,
  sd = 8,
  lower = 15,
  upper = 75
) |> as.integer()




# Standardized variables for model coefficients
age_z <- as.numeric(scale(age))
bmi_z <- as.numeric(scale(bmi))
lvef_z <- as.numeric(scale(lvef))

p_SES <- 0.625
  
SES <- rbinom(n, size = 4, prob = p_SES)

SES_z <- as.numeric(scale(SES))

# ------------------------------------------------------------
# 2. Comorbidities
#    Age, Sex, SES -> HF, HTN, Stroke, SES
# ------------------------------------------------------------

p_hf <- inv_logit(
  -1.5 +
    0.95 * age_z +
    0.15 * sex -
    0.45 * bmi_z + 
    0.3 * lvef_z + 
    0.2 * SES_z
)

hf <- rbinom(n, size = 1, prob = p_hf)


# ------------------------------------------------------------
# 3. BNP
#    Lognormal, lower bound 0, upper bound 2000,
#    expected value approximately 150 before truncation.
#
#    BNP is affected by:
#    Age, Sex, BMI, SES, HF, HTN, Stroke, SES
# ------------------------------------------------------------

sdlog_bnp <- 0.90
meanlog_bnp <- log(150) - sdlog_bnp^2 / 2

bnp_base <- rtrunclnorm_simple(
  n = n,
  meanlog = meanlog_bnp,
  sdlog = sdlog_bnp,
  lower = 0,
  upper = 2000
)

# Disease-related multiplicative structure for BNP
bnp <- bnp_base *
  exp(
    0.20 * age_z +
      0.10 * sex +
      0.15 * bmi_z + 
      0.4 * lvef_z 
  )

# Truncate again at 0 and 2000
bnp <- pmin(pmax(bnp, 0), 2000) |> 
  as.integer()

bnp_z <- as.numeric(scale(log1p(bnp)))

# ------------------------------------------------------------
# 4. Palpitation
#    Age, Sex, HF, SES, SES -> Palpitation
# ------------------------------------------------------------

p_palpitation <- inv_logit(
  -1.0 +
    -0.30 * age_z +
    0.35 * sex +
    0.40 * SES_z
)

palpitation <- rbinom(n, size = 1, prob = p_palpitation)

# ------------------------------------------------------------
# 5. Treatment / intervention
#    CA is affected by Age, Sex, HF, Stroke, SES, SES, BNP
# ------------------------------------------------------------

p_ca <- inv_logit(
    -0.8 +
    -0.60 * age_z +
    0.35 * sex +
    0.2 * bmi_z +
    0.35 * SES_z +
    -0.25 * bnp_z + 
    0.6 * palpitation - 
    0.3 * lvef_z + 
    0.1 * hf
)

ca <- rbinom(n, size = 1, prob = p_ca)

# ------------------------------------------------------------
# 6. Nonlinear BMI prognostic effect
#
#    BMI 25-30: lowest risk
#    BMI < 25: lower BMI increases risk strongly
#    BMI > 30: higher BMI increases risk mildly
#
#    This creates an asymmetric convex / U-shaped risk function.
# ------------------------------------------------------------

bmi_risk <-
  pmax(25 - bmi, 0)^2 +
  0.3 * pmax(bmi - 30, 0)^2

lvef_risk <- 
  pmax(40 - lvef, 0)^2 +
  0.3 * pmax(60 - lvef, 0)^2 


# ------------------------------------------------------------
# 7. Heterogeneous treatment effect
#
#    Age >= 65:
#      Treatment benefit becomes larger in proportion to Age x BNP.
#
#    Age < 65:
#      Treatment benefit becomes larger in proportion to Age x BNP x SES.
#
#    The effect is coded on the log-odds scale.
#    More negative = stronger risk reduction by CA.
# ------------------------------------------------------------

age_risk <- pmax(age - 65, 0) / 10
bnp_risk <- log1p(bnp) / log1p(2000)

treatment_effect <- ifelse(
  sex == 1,
  -0.30 - 0.90 * age_risk + 0.2 * bnp_risk + 0.1 * scale(bmi_risk) * scale(lvef_risk), 
  -0.50 - 0.80 * age_risk + 0.2 * bnp_risk + 0.3 * scale(bmi_risk) * scale(lvef_risk)
  )

# ------------------------------------------------------------
# 8. Outcome
#    HF + death composite outcome
#
#    Affected by everything except palpitation:
#    Age, Sex, BMI, SES, HF, HTN, Stroke, SES, BNP, CA -> Outcome
#
#    Palpitation does not directly affect Outcome.
# ------------------------------------------------------------

linear_predictor_outcome <-
  -2.0 +
  0.70 * age_z +
  0.15 * sex -
  0.90 * hf +
  0.85 * SES_z +
  0.55 * bnp_z +
  0.04 * bmi_risk + 
  0.1 * lvef_risk +
  ca * treatment_effect

p_outcome <- inv_logit(linear_predictor_outcome)

outcome <- rbinom(n, size = 1, prob = p_outcome)

afeqt_mean <- (
  75 + 
  -4 * age_z + 
  2.0 * sex + 
  -2.0 * bmi_z + 
  -8.0 * hf + 
  3.0 * SES_z + 
  -5.0 * bnp_z + 
  3.0 * lvef_z + 
  -10.0 * palpitation + 
  6.0 * ca
)

afeqt_os <- rtruncnorm_simple(
  n = n, 
  mean = afeqt_mean, 
  sd = 12, 
  lower = 0, 
  upper = 100
) 
  

# ------------------------------------------------------------
# 9. Final dataset
# ------------------------------------------------------------

full_toy_data <- tibble::tibble(
  age = age,
  sex = sex,
  bmi = bmi,
  hf = hf,
  SES = SES,
  bnp = bnp,
  lvef = lvef, 
  palpitation = palpitation,
  ca = ca,
  age_risk = age_risk, 
  bnp_risk = bnp_risk,
  bmi_risk = bmi_risk,
  lvef_risk = lvef_risk,
  treatment_effect = treatment_effect, 
  p_outcome = p_outcome,
  outcome = outcome, 
  afeqt_os = afeqt_os
)  |> 
dplyr::mutate(ca_trt = ca * treatment_effect)




toy_data <- dplyr::select(
  full_toy_data, 
  age, sex, bmi, hf, bnp, lvef, palpitation, ca, outcome, afeqt_os
)
# ------------------------------------------------------------
# 10. Quick checks
# ------------------------------------------------------------

print(head(toy_data))

tidyr::pivot_longer(toy_data, cols = everything()) |> 
  tinyplot::plt( 
  ~ value, facet = ~ name, facet.args = list(free = TRUE), 
  data = _,
  type = type_histogram(free = TRUE))



dplyr::select(full_toy_data, age, bnp, bmi, lvef, treatment_effect) |> 
  tidyr::pivot_longer(cols = -treatment_effect) |> 
  tinyplot::plt(treatment_effect ~ value, data = _, type = type_loess(), facet = ~ name, facet.args = list(free = TRUE)) 


```

```{r}
#| label: DAG-for-ToyData

library(dagitty)
library(ggdag)
library(ggplot2)
library(grid)
library(dplyr)

dag_text <- "
dag {

  Age
  Sex
  BMI

  HF
  SES
  BNP
  LVEF
  Palpitation

  CA
  Outcome

  Age -> HF
  Age -> BNP
  Age -> Palpitation
  Age -> CA
  Age -> Outcome

  Sex -> HF
  Sex -> BNP
  Sex -> Palpitation
  Sex -> CA
  Sex -> Outcome

  BMI -> HF
  BMI -> BNP
  BMI -> CA
  BMI -> Outcome

  LVEF -> HF
  LVEF -> BNP
  LVEF -> CA
  LVEF -> Outcome

  SES -> HF
  SES -> Palpitation
  SES -> CA
  SES -> Outcome

  BNP -> CA
  BNP -> Outcome

  HF -> CA
  HF -> Outcome
  
  Palpitation -> CA

  CA -> Outcome
}
"

dag <- dagitty(dag_text)

coordinates(dag) <- list(
  x = c(
    # background / baseline
    Age = 0,
    Sex = 0,
    BMI = 0,
    LVEF = 0,

    # intermediate layer 1
    SES = 0,

    # intermediate layer 2
    HF = 1,
    BNP = 1,
    Palpitation = 1,

    # treatment
    CA = 2,

    # outcome
    Outcome = 4
  ),
  y = c(
    # background / baseline
    Age = 5,
    Sex = 4,
    BMI = 3,
    LVEF = 2,
    SES = 1,

    # intermediate layer 2
    HF = 5,
    BNP = 3,
    Palpitation = 1,

    # treatment and outcome
    CA = 3,
    Outcome = 3
  )
)

dag_df <- tidy_dagitty(dag) %>%
  mutate(
    node_type = case_when(
      name == "Frail"   ~ "Unobserved confounder",
      name == "CA"      ~ "Intervention",
      name == "Outcome" ~ "Outcome",
      TRUE              ~ "Confounder"
    )
  )

node_df <- dag_df$data %>%
  distinct(name, x, y, node_type)

edge_df <- dag_df$data %>%
    filter(!is.na(xend), !is.na(yend)) %>%
    distinct(name, x, y, xend, yend) %>%
    mutate(
        edge_type = case_when(
            name == "CA" & xend == node_df$x[node_df$name == "Outcome"] &
                yend == node_df$y[node_df$name == "Outcome"] ~ "CA_to_Outcome",
            yend > y ~ "up",
            yend < y ~ "down",
            TRUE ~ "flat"
        )
    ) %>%
    mutate(
        dx = xend - x,
        dy = yend - y,
        dist = sqrt(dx^2 + dy^2),
        
        # arrow head が node に隠れないように終点を少し手前にする
        shorten = 0.18,
        xend2 = xend - shorten * dx / dist,
        yend2 = yend - shorten * dy / dist
    )

ggplot() +
    # upward curved arrows
    geom_curve(
        data = filter(edge_df, edge_type == "up"),
        aes(x = x, y = y, xend = xend2, yend = yend2),
        curvature = 0.18,
        angle = 90,
        ncp = 10,
        linewidth = 0.7,
        color = "grey35",
        arrow = grid::arrow(
            length = unit(0.14, "inches"),
            type = "closed"
        )
    ) +
    
    # downward curved arrows
    geom_curve(
        data = filter(edge_df, edge_type == "down"),
        aes(x = x, y = y, xend = xend2, yend = yend2),
        curvature = -0.18,
        angle = 90,
        ncp = 10,
        linewidth = 0.7,
        color = "grey35",
        arrow = grid::arrow(
            length = unit(0.14, "inches"),
            type = "closed"
        )
    ) +
    
    # flat curved arrows except CA -> Outcome
    geom_curve(
        data = filter(edge_df, edge_type == "flat"),
        aes(x = x, y = y, xend = xend2, yend = yend2),
        curvature = 0.08,
        angle = 90,
        ncp = 10,
        linewidth = 0.7,
        color = "grey35",
        arrow = grid::arrow(
            length = unit(0.14, "inches"),
            type = "closed"
        )
    ) +
    
    # CA -> Outcome only: straight arrow
    geom_segment(
        data = filter(edge_df, edge_type == "CA_to_Outcome"),
        aes(x = x, y = y, xend = xend2, yend = yend2),
        linewidth = 0.9,
        color = "grey20",
        arrow = grid::arrow(
            length = unit(0.16, "inches"),
            type = "closed"
        )
    ) +
    
    # nodes
    geom_point(
        data = node_df,
        aes(x = x, y = y, fill = node_type),
        shape = 21,
        color = "black",
        size = 18
    ) +
    
    geom_text(
        data = node_df,
        aes(x = x, y = y, label = name),
        size = 3.8
    ) +
    
    scale_fill_manual(
        values = c(
            "Confounder" = "#4C78A8",
            "Unobserved confounder" = "#F58518",
            "Intervention" = "#E45756",
            "Outcome" = "#54A24B"
        )
    ) +
    
    theme_dag() +
    labs(
        title = "DAG for Toy Causal Data",
        subtitle = "Hierarchical layout ending with CA → Outcome",
        fill = "Node type"
    )


```

## Simple regression

```{r}
#| label: simple-regression


library(rms)
library(easystats)
library(modelsummary)

options(prType='html') 

simple_fit <- glm(outcome ~ age + sex + bmi + hf + bnp + lvef + ca, family = binomial, data = toy_data)

rcs_fit <- glm(outcome ~ rcs(age, 4) + sex + rcs(bmi, 4) + hf + rcs(bnp, 4) + rcs(lvef, 4) + ca, family = binomial, data = toy_data)

modelsummary::modelsummary(list(
  simple = simple_fit, 
  rcs = rcs_fit
))

```

## シンプルな回帰モデルの解釈と問題点

- 複数のパラメータを固定した上での目標としたパラメータを1単位変化した時の効果
- 線形である事が条件
- 連続値の扱い、Interaction term
- Model misspecificationの問題

## どうすればRobustになる？

- Propensity score (PS) analysis
  - PS match, PS weight
    - ATT, ATC, ATE, ATOなど
- アウトカムモデル + PS model
  - Doubly robust model
    - 最も有名なものはAIPW
- PS modelを進化させる
  - PSをUpdateさせるTMLE

## Matchingだと

- 一番有名なのはPropensity score matching

```{r}
#| label: propensity-score-analysis

library(MatchIt)
library(WeightIt)
library(marginaleffects)
library(modelsummary)

mout <- MatchIt::matchit(treat ~ age + educ + race + married + nodegree + re74 + re75, data = lalonde)

m_dat <- MatchIt::match.data(mout)

fit_match <- lm(re78 ~ treat * (age + educ + race + married + nodegree + re74 + re75), data = m_dat)

match_res <- marginaleffects::avg_comparisons(
  fit_match, 
  variable = "treat", 
  vcoc = ~subclass, 
  newdata = subset(treat == 1)
)

wout <- WeightIt::weightit(treat ~ age + educ + race + married + nodegree + re74 + re75, data = lalonde, method = "ipt")

weight_res <- WeightIt::lm_weightit(
  re78 ~ treat, 
  data = lalonde, 
  weightit = wout, 
  vcov = "HC0"
)

options("modelsummary_factory_default" = "tinytable")

modelsummary::modelsummary(
  models = list(
    `PS match` = match_res, 
    `PS weight` = weight_res
    ), 
  estimate = "{estimate} [{conf.low}, {conf.high}]"

)

```



## Augumented Inverse Probablity Weighting (AIPW)

```{r}
library(WeightIt)

ps_fit <- glm(treat ~ age + educ + race + married + nodegree + re74 + re75, data = lalonde, family = binomial)

ps_trimmed <- predict(ps_fit, type = "response") |> 
  (\(x)dplyr::case_when(
    x < 0.01 ~ 0.01, 
    x > 0.99 ~ 0.99, 
    .default = x
  ))()

outcome_model <- glm(re78 ~ treat * (age + educ + race + married + nodegree + re74 + re75), data = lalonde, family = gaussian)

# 全員治療された場合
lalonde1 <- dplyr::mutate(
  lalonde, treat = 1
)

# 全員非治療だった場合
lalonde0 <- dplyr::mutate(
  lalonde, treat = 0
)

lalonde_aipw <- lalonde |> 
  dplyr::mutate(
    ps = ps_trimmed,
    mu1 = predict(outcome_model, newdata = lalonde1), 
    mu0 = predict(outcome_model, newdata = lalonde0)
  ) |> 
  dplyr::mutate(
# 3. AIPW pseudo-outcome
    phi1 = mu1 + treat/ps * (re78 - mu1), 
    phi0 = mu0 + (1 - treat) / (1 - ps) * (re78 - mu0)
  )

# 4. ATE
psi <- lalonde_aipw$phi1 - lalonde_aipw$phi0
ate_aipw <- mean(psi)
se <- sd(psi) / sqrt(length(psi))

ci <- c(
  ate_aipw - 1.96 * se,
  ate_aipw + 1.96 * se
)



```

## それでもなお、問題が残る

- アウトカムモデル、PS modelの両者がMisspecificationがあるとバイアスが残る
<!-- Todo: Citationを入れる -->
- Estimandの問題 = 治療効果の異質性
  - Subgroup解析と一緒
  - 自覚的にInteraction termを入れないとちゃんと推定出来ない
- ここに機械学習を持ち込めないか？

# 機械学習 at glance


## 機械学習とは


## 代表的な機械学習

- Logistic回帰
- tree-based model
  - Random forest
  - XGBoost
- Neural network


## 機械学習の強みと弱み

- データから関係性を柔軟に読み取る
- 例えばTree based modelは相互作用を自然に扱うことが出来る
- ただし、以下の弱点には要注意
  - 複雑なモデルはBlack boxになる
  - Overfittingの問題

# 機械学習と因果推論の出会い

## 因果推論における機械学習の役割

- アウトカムモデル、PS modelを柔軟に扱う
- Interaction termを自然に扱える
  - HTEを自然に扱えないか？

## 機械学習を用いた因果推論について

- 大別してMeta learner系とCausal forest系に分けられる
- 柔軟なモデル作成としてMeta learnerがあり、HTEに強いのがCausal forest
- とはいえ、Causal forestだけで良い気もする
   
```{python}
#| label: S-learner

from econml.metalearners import SLearner
import numpy as np
import pandas as pd 
from sklearn.ensemble import GradientBoostingRegressor
from sklearn.model_selection import train_test_split

X = lalonde.loc[:,["age", "married", "educ", "nodegree", "re74", "re75", "race_hispan", "race_white"]]
y = lalonde['re78']
T = lalonde['treat']
n = lalonde.shape[0]

X_train, X_test, y_train, y_test = train_test_split(
    X, 
    y, 
    test_size=0.2, 
    random_state=42, 
    stratify=T
    )

T_train = T.loc[y_train.index]
T_test = T.loc[y_test.index]

# Instantiate S learner
overall_model = GradientBoostingRegressor(n_estimators=100, max_depth=6, min_samples_leaf=int(491/100))
S_learner = SLearner(overall_model=overall_model)
# Train S_learner
S_learner.fit(y_train, T_train, X=X_train)
# Estimate treatment effects on test data
S_te = S_learner.effect(X_test)

print(S_te)

```

## Scratch for S-learner

```{python}
#| label: scratch-for-S-learner


import numpy as np
import pandas as pd
import lightgbm as lgb
from sklearn.datasets import load_breast_cancer
from sklearn.model_selection import train_test_split
from sklearn.metrics import root_mean_squared_error



lalonde = (
    pd.read_csv("rawdata/lalonde.csv")
    .pipe(pd.get_dummies, columns=["race"], drop_first=True, dtype=int)
)
# 1. データセットの読み込み
# ここでは例としてscikit-learnの乳がんデータセットを使用します
X = lalonde.loc[:,["treat", "age", "married", "educ", "nodegree", "re74", "re75", "race_hispan", "race_white"]]
y = lalonde['re78']
n = lalonde.shape[0]


# 2. データを学習用（80%）とテスト用（20%）に分割
X_train, X_test, y_train, y_test = train_test_split(
    X, y, test_size=0.2, random_state=42
)

# 3. モデルの初期化 (scikit-learn API)
# 引数を指定しない場合、デフォルトのハイパーパラメータが適用されます
model = lgb.LGBMRegressor(
  random_state=42, 
  verbosity = -1)

# 4. モデルの学習 (fit)
print("モデルの学習を開始します...")
model.fit(X_train, y_train)
print("学習が完了しました。")

# 5. テストデータでの予測と評価（おまけ）
y_pred = model.predict(X_test)

y_true = [3, -0.5, 2, 7]
y_pred = [2.5, 0.0, 2, 8]
rmse = root_mean_squared_error(y_true, y_pred)

print(f"テストデータのRMSE: {rmse:.4f}")


pred_0 = model.predict(X.assign(treat = 0))
pred_1 = model.predict(X.assign(treat = 1))
te = np.mean(pred_1 - pred_0)

print(f"平均処置効果の推定値: {te:.4f}")

X_s_learn = (
    lalonde
    .loc[:,["treat", "age", "married", "educ", "nodegree", "re74", "re75", "race_hispan", "race_white", "re78"]]
    .assign(
        treat_0 = 0,
        effect_0 = pred_0, 
        treat_1 = 1, 
        effect_1 = pred_1,
        treat_effect = pred_1 - pred_0
    ) 
)

X_s_learn.head()



```

## T learner


![t-learner](figure_list/t-learner.drawio.svg)


## Scratch for T-learner


```{python}
#| label: T-learner


from econml.metalearners import TLearner
import numpy as np
import pandas as pd 
from sklearn.ensemble import GradientBoostingRegressor
from sklearn.model_selection import train_test_split

X = lalonde.loc[:,["age", "married", "educ", "nodegree", "re74", "re75", "race_hispan", "race_white"]]
y = lalonde['re78']
T = lalonde['treat']
n = lalonde.shape[0]

X_train, X_test, y_train, y_test = train_test_split(
    X, 
    y, 
    test_size=0.2, 
    random_state=42, 
    stratify=T
    )

T_train = T.loc[y_train.index]
T_test = T.loc[y_test.index]

# Instantiate T learner
models = GradientBoostingRegressor(n_estimators=100, max_depth=6, min_samples_leaf=int(n/100))
T_learner = TLearner(models=models)
# Train T_learner
T_learner.fit(y_train, T_train, X=X_train)
# Estimate treatment effects on test data
T_te = T_learner.effect(X_test)

print("T learnerでの局所治療効果")
print(T_te)

```

```{python}
#| label: meta-learner


# Main imports
from econml.metalearners import TLearner, SLearner, XLearner, DomainAdaptationLearner

# Helper imports
import numpy as np
import pandas as pd
from numpy.random import binomial, multivariate_normal, normal, uniform
from sklearn.ensemble import RandomForestClassifier, GradientBoostingRegressor
from sklearn.model_selection import train_test_split

X = lalonde.loc[:,["age", "married", "educ", "nodegree", "re74", "re75", "race_hispan", "race_white"]]
y = lalonde['re78']
T = lalonde['treat']
n = lalonde.shape[0]

X_train, X_test, y_train, y_test = train_test_split(
    X, 
    y, 
    test_size=0.2, 
    random_state=42, 
    stratify=T
    )

T_train = T.loc[y_train.index]
T_test = T.loc[y_test.index]

# Instantiate X learner
models = GradientBoostingRegressor(n_estimators=100, max_depth=6, min_samples_leaf=int(n/100))
propensity_model = RandomForestClassifier(n_estimators=100, max_depth=6,
                                                  min_samples_leaf=int(n/100))
X_learner = XLearner(models=models, propensity_model=propensity_model)
# Train X_learner
X_learner.fit(y_train, T_train, X=X_train)
# Estimate treatment effects on test data
X_te = X_learner.effect(X_test)

# Instantiate Domain Adaptation learner
models = GradientBoostingRegressor(n_estimators=100, max_depth=6, min_samples_leaf=int(n/100))
final_models = GradientBoostingRegressor(n_estimators=100, max_depth=6, min_samples_leaf=int(n/100))
propensity_model = RandomForestClassifier(n_estimators=100, max_depth=6,
                                                  min_samples_leaf=int(n/100))
DA_learner = DomainAdaptationLearner(models=models,
                                     final_models=final_models,
                                     propensity_model=propensity_model)
# Train DA_learner
DA_learner.fit(y_train, T_train, X=X_train)
# Estimate treatment effects on test data
DA_te = DA_learner.effect(X_test)

# Instantiate Doubly Robust Learner
from econml.dr import DRLearner
outcome_model = GradientBoostingRegressor(n_estimators=100, max_depth=6, min_samples_leaf=int(n/100))
pseudo_treatment_model = GradientBoostingRegressor(n_estimators=100, max_depth=6, min_samples_leaf=int(n/100))
propensity_model = RandomForestClassifier(n_estimators=100, max_depth=6,
                                                  min_samples_leaf=int(n/100))

DR_learner = DRLearner(model_regression=outcome_model, model_propensity=propensity_model,
                       model_final=pseudo_treatment_model, cv=5)
# Train DR_learner
DR_learner.fit(y, T, X=X)
# Estimate treatment effects on test data
DR_te = DR_learner.effect(X_test)

```
## 機械学習の因果推論における使い方

- 交絡因子の調整で機械学習を用いる
  - AIPW, tlmeなど
- 因果をダイレクトに推論する学習機を作る
  - Meta-learner
- CATEを測定する
  - Causal forestなど

## 因果forest

- HTEを計測するのに有名
- Ashey et al 2019


## Survival model

```{r}
#| label: survival-model

library(tidyverse)
library(survival)
library(grf)
library(policytree)

colon_prep <- survival::colon |> 
  dplyr::mutate(
    rx_bin = dplyr::if_else(rx == "Obs", 0, 1)
  ) |> 
  tidyr::drop_na()

head(colon)

survfit_grf <- grf::causal_survival_forest(
  X = colon_prep[, c("age", "sex", "obstruct", "perfor", "adhere", "nodes", "differ", "extent", "surg")],
  Y = colon_prep$time, 
  W = colon_prep$rx_bin, 
  D = colon_prep$status, 
  target = "RMST", 
  horizon = 365*5
  )

Gamma.matrix <- double_robust_scores(survfit_grf)

head(Gamma.matrix)

surv_tree <- policytree::policy_tree(
  colon_prep[, c("age", "sex", "obstruct", "perfor", "adhere", "nodes", "differ", "extent", "surg")], 
  Gamma.matrix, 
  depth = 2
)

# plot(surv_tree, leaf.labels = c("Observation", "Chemotherapy"))

# base plot は knitr が各出力形式向けに自動処理する


plot(surv_tree, leaf.labels = c("Observation", "Chemotherapy"))
# cat(DiagrammeRsvg::export_svg(surv_tree_plot), file = here::here("figure_list", 'treeplot.svg'))

```
<!-- ![Treeplot](figure_list/treeplot.svg) -->

